臺灣彰化地方法院民事判決　九十一年度勞訴字第八號
　　原　　　告　乙○○
　　　　　　　　丁○○
　　　　　　　　己○○
　　　　　　　　庚○○
　　　　　　　　丙○
　　法定代理人　甲○○
　　訴訟代理人　戊○○
右當事人間請求給付退休金事件，本院判決如左：
    主      文
被告應給付原告乙○○新台幣壹拾玖萬玖仟伍佰陸拾肆元，原告丁○○新台幣壹拾捌
萬柒仟壹佰柒拾元，原告己○○新台幣貳拾肆萬零佰拾肆元，原告庚○○新台幣
壹拾伍萬玖仟玖佰拾元，原告丙○新台幣壹拾捌萬貳仟捌佰伍拾捌元，及如附表三
所示之利息。
本判決於原告乙○○以新台幣陸萬陸仟伍佰貳拾壹元，原告丁○○以新台幣陸萬貳仟
佰玖拾元，原告己○○以新台幣捌萬零壹佰壹拾壹元，原告庚○○以新台幣伍萬
仟佰壹拾元，原告丙○以新台幣陸萬零玖佰伍拾貳元，分別為被告供擔保後，各得
假執行。但被告如於假執行程序實施前以新台幣壹拾玖萬玖仟伍佰陸拾肆元為原告乙○○，以新台幣壹拾捌萬柒仟壹佰柒拾元為原告丁○○，以新台幣貳拾肆萬零佰
拾肆元為原告己○○，以新台幣壹拾伍萬玖仟玖佰拾元為原告庚○○，以新台幣壹
拾捌萬貳仟捌佰伍拾捌元為原告丙○預供擔保，各得免為假執行。
訴訟費用由被告負擔。
    事      實
甲、原告方面：
  一、聲明：
    (一)如主文第一項所示。
    (二)願供擔保，請准宣告假執行。
  二、陳述：
    (一)原告皆為被告公司僱用之員工，分別於如附表一所示之日期到職、離職而退休
      。原告任職期間之工作年資，依勞動基準法第八十四條之二規定，在勞動基準
      法施行前依其當時應適用之法令規定計算，當時臺灣省工廠工人退休規則第九
      條第一款：「工作年資滿十五年者，應由工廠給與三十個基數之退休金，工作
      年資超過十五年者，每逾一年增給半個基數，滿半年以一年計。」，又依該規
      則第十條規定，以退休前三個月平均工資所得為退休金基數之計算方式。另勞
      動基準法施行後，依勞動基準法第五十五條第一項規定：「滿一年給與兩個基
      數。但超過十五年之工作年資，每滿一年給與一個基數‧‧‧未滿半年者以半
      年計；滿半年者以一年計。」，又依勞動基準法第二條第四款規定，平均工資
      以退休前六個月計算。準此標準計算，原告之退休金基數各如附表一所示。
    (二)被告雖於原告退休時給付退休金，然查原告任職期間因有三班制，每月均有中
      、夜班夜點費，該夜點費係因原告工作所得之報酬，且係經常性之給付，該夜
      點費屬工資之一部分，故應計入平均工資，而被告於給付退休金時，並未將該
      夜點費計入平均工資在內，致退休金給付有短少；其短少及計算方式如附表二
      所示。茲因被告迄今未依勞動基準法第五十五條、勞動基準法施行細則第二十
      九條等規定，於原告退休之日起三十日內給付該差額部分，爰就此部分之金額
      ，依民法侵權行為損害賠償及給付退休金等法律關係，請求如數給付差額，及
      法定法定遲延利息。
    (三)至於原告於支領取退休金時，固已簽署收據予被告，該收據並載明放棄其他請
      求云云，但原告出具收據當時，並不知道夜點費亦可納入退休金計算之列，故
      雙方顯無拋棄之合意存在，又該收據係定型化契約，應屬無效。
  三、證據：提出所得明細單影本三十件、實務見解三則、教科書抽印資料一件為證
      。
乙、被告方面：
  一、聲明：
    (一)原告之訴及假執行之聲請均駁回。
    (二)如受不利之判決，願供擔保請准免為假執行。
  二、陳述
    (一)夜點費不屬工資，當然不應計入退休金之平均工資內，此有下列實務見解可稽
      ：
    1.最高法院於七十五年度台上字第四六九號民事判決即明確指出：勞動基準法第
      二條第三款固規定：「工資：謂勞工因工作而獲得之報酬，包括工資、薪金、
      及按計時、計日、計月、計件以現金或實物等方式給付之獎金、津貼、及其他
      任何名義經常性給與均屬之」。惟查所稱之其他任何名義之經常性給與，並不
      包括年終獎金、春節給與之節金、以及夜點費在內，該法施行細則第十條第二
      款、第三款及第九款分別定有明文。從而，上訴人抗辯計算勞動基準法施行後
      之平均工資，應將被上訴人所領夜點費、年終獎金及春節節金剔除，自非無據
      。
    2.最高法院於九十一年度台上字第三四七號民事判決亦認：按勞基法第二條第三
      款規定：「工資：謂勞工因工作而獲得之報酬，包括工資、薪金及按計時、計
      日、計月、計件以現金或實物等方式給與之獎金、津貼及其他任何名義之經常
      性給與均屬之」；又同法施行細則第十條並將勞工非因工作而獲得之對價，或
      雇主為單方之目的而為任意性、恩給性之給付，如年終獎金、競賽獎金、夜點
      費等，明文排除於上開條款所稱「其他任何名義之經常性給與」範圍之外，以
      杜爭議。‧‧‧查上訴人於原審辯稱：上訴人公司係採三班制，其中下午三時
      至晚上十一時之中班、晚上十一時至隔日清晨七時之夜班，工作較白天辛苦，
      故除依法應給付資及加班費外，另基於恩惠而加發非屬工資性質之中夜班點心
      費，早班時段則無等語。‧‧‧自屬重要之防禦方法。原審未查明上訴人對中
      、夜班之員工，有無依法給付工資或加班費，所發之點心費是否為額外之恩惠
      性質；‧‧‧其法律上見解，即有可議。
    3.臺灣高等法院高雄分院八十八年度勞上易字第一號民事判決判決理由亦明確指
      出：
    勞動基準法施行細則第十條第九款既明定夜點費（即被上訴人早期所給與之輪
      班津貼）非經常性給付，自應解為並非工資，而係勉勵性、恩惠性之福利措施
      而已。內政部於七十四年二月二十七日依勞動基準法第八十五條規定所發布之
      勞動基準法施行細則第十條第九款則規定：「本法第二條第三款所稱之其他任
      何名義之經常性給與係指左列各款以外之給與：九、差旅費、差旅津貼、交際
      費、夜點費及誤餐費」等語，而勞動基準法施行細則既係基於勞動基準法第八
      十五條規定之授權，由內政部發布，其效力應等同於勞動基準法，兩者之效力
      並無軒輊。茲勞動基準法施行細則第十條第九款既明定夜點費（即被上訴人早
      期所給與之輪班津貼）非經常性給付，自應解為並非工資而係勉勵性、恩惠性
      之福利措施而已。
    查勞動基準法第二條第三款與勞動基準法施行細則第十條之規定，頗多名目相
      同，但是否均屬工資則有所歧異，足見勞動基準法之立法者與主管機關對於工
      資之認定至為困擾而無所適從。故工資之認定，並不能以某種標準加以界定，
      要之，工資必須具備「經常給與性」、「勞務對價性」，此二者缺一不可，否
      則即不屬工資之範疇。‧‧‧本件爭執之夜點費，據上訴人稱其給與之方式係
      以勞工實際到班工作為準，若輪值中班及夜班者，因故請假而未實際到班工作
      ，則不得領取夜點費，而由代班者領取，此與工資縱令國定假日勞工未到班工
      作，資方仍應給付工資之情形有故夜點費尚難認為係經常性之給與，而應認為
      係恩惠性之福利措施。
    且夜點費顧名思義，本係夜間點心費之意，資方係因夜間工作較之日間工作者
      ，精神體力均較辛勞，因而補給點心，以免影響夜班勞工之工作效力，此亦足
      認夜點費並非勞務之對價而係福利措施‧‧‧而每位勞工以八日輪值中班與夜
      班一次，其夜點費亦不過每月區區數千元而已，被上訴人實無規避退休金及資
      遣費之理。被上訴人改為民營後，由於經營得法，其股票早已上市，故其股東
      為投資人之大眾，並非被上訴人之少數經營者，經營者必須對其股東負起經營
      成敗之責，故經營者，自不能認夜點費為工資之一部分而形成變相加薪之實。
    4.最高法院七十八年度台上字第六八二號及同院七十九年度台上字第二四二號等
      判決亦均同此見解。
    (二)按事業單位為了體恤勞工於夜間，輪值大、中夜班之夜勤之人員，工作較之日
      間工作者，精神體力均較辛勞，因而補給點心，以免影響夜班勞工之工作效率
      ，多依勞動基準法施行細則第十條第九款規定，給予「夜點費」，被告公司亦
      同，關於夜點費之給與，被告公司與上述確定判決所述事實及情形均類似，因
      此被告公司之「夜點費」，自亦非勞基法所稱之工資，謹再補充呈明如後：
    1.被告公司「夜點費」與勞務之提供並無「對價關係」，自非勞動基準法所稱之
      工資：
      按廣義工資可分為二部分，一為交換部分，一為保障部分，勞動基準法第二條
      所謂工資指的即是交換部分，亦即工作與工資存在應有「對價關係」，主觀上
      雙方當事人所為給付互為依存，互為因果，而有報償關係；倘雖與勞務提供有
      密切關係，而本質上純為雇主目的而給付，即無對價性，自非勞動基準法所稱
      之工資。系爭夜點費與勞務之提供只是有密切關係而已，並無對價關係，顯為
      被告公司福利性措施之一，自非勞工因工作所得之報酬。換言之，系爭之夜點
      費，係屬勉勵、恩惠、任意性質，亦即被告公司發放之夜點費，僅限於在輪值
      大、中夜班及其他夜勤之人員，若調職或請人代班或請假則歸代班人領取不予
      計算，不似月薪、伙食津貼、交通津貼，每月可固定且經常領取，是以夜點費
      並非「於一般情況下，任何勞工均可得到之給與」，自與所謂之工資有間。反
      觀加班費，係隨職級本薪之不同而有不同。而夜點費因屬勉勵、恩惠、任意性
      質，其金額之給與均相同，不因職級或本薪高低而有所不同。兩相比較，即可
      見二者性質截然不同，所以加班費計入平均工資，而勞動基準法施行細則第十
      條將夜點費排除於工資之外，其理在此。進步言之，工資一般均隨作業種類及
      其複雜性、經驗、學歷、智力、技能、勞心度、勞力度、年資、級職不同而有
      高低，但夜點費之金額係每人每小時一致，並不因員工作業種類及其複雜性、
      經驗、學歷、智力、技能、勞心度、勞力度、年資、級職不同而有高低，因而
      夜點費實係被告公司單方面所制定之福利措施，因之，夜點費並不具「勞務之
      對價性」，極為明顯。
    2.本件「夜點費」係雇主為體恤勞工於夜間工作而為之勉勵性、恩惠性、任意性
      給與，其非工資極明確：
      以實際情況言，被告公司為一貫作業之工廠，廿四小時全天候、連續性現場作
      業乃公司之常態，而原告現場作業操作人員受僱之際，早已知悉輪值中班、晚
      班乃其工作之應有實際型態，且不論係輪值早班、中班、晚班，各班工作性質
      皆屬相同，僅是服勤時間有所不同而已，而原告依被告公司規定，於固定期間
      內更換輪班表一次，則於原告現場作業之操作人員內部相互間，每人輪值早班
      、中班、晚班之機率相同，此本屬現場操作人員之常態，並不發生專門輪值早
      班、中班、晚班之不公平情形。茲原告輪值中班、晚班係屬常態，不具特殊性
      ，已如前述，因而被告公司依法並無再針對輪值中班、晚班者，另再給與額外
      工資之必要，亦即「夜點費」係被告公司任意性之給與，而無強制性。是依被
      告公司所採行之三班輪班制中，不論係早班，抑或中班、晚班，其各班次之工
      作性質皆為相同。換言之，員工輪值中班、晚班所擔任之工作，與早班之工作
      並無不同，依勞動基準法第二十五條後段所規定：「工作相同者‧‧‧給付同
      等之工資」（工廠法第二十四條同其意旨）所闡釋之工資平等精神而觀，則勞
      務對價之工資，除原告因年資、級職等不同而有差異外，即無因有輪值中班、
      大夜班即有增加之理。從而，被告公司所給與輪值中班、晚班人員之夜點費，
      既係雇主為體恤勞工於夜間工作而為之勉勵性、恩惠性、任意性給與，其非工
      資自明。
    3.夜點費亦非經常性給與：
      所謂「經常性給與」，應係「在某一相當時間內，於一般情況下，均可得到之
      給與」，始可謂經常性之給與。至於雇主對勞工之恩惠給與、身分上之給與、
      任意性給與，均不具經常性。是以勞動基準法施行細則第十條各款乃將紅利、
      年終獎金、節金、醫療補助費、禮金及職災補償費及「夜點費」等給付明文列
      舉並排除於「工資」之外，不但立法脈絡一貫且與事實現況吻合。又因被告公
      司發放之夜點費，僅限於在輪值大、中夜班及其他夜勤之人員，若調職或請人
      代班或請假則歸代班人領取，不似月薪、伙食津貼、交通津貼，每月可固定且
      經常領取，已如前述，是以夜點費並非「於一般情況下，任何勞工均可得到之
      給與」，自與所謂經常性給與之工資有間。
    4.被告公司所給付之夜點費係由「夜勤津貼」改制而來，而給付「夜勤津貼」之
      前，公司為慰勞夜班人員之辛勞，係以提供夜間點心之方式，以饗員工，嗣因
      員工口味不一，反應不佳，乃將點心之供應，改以金錢之給付，因此，究其緣
      由系爭夜點費仍不失點心費之本質，「夜點費」之本質既係點心費，是以「夜
      點費」確與工資無關。
    (三)勞動基準法施行細則第十條第九款既已明文規定「夜點費」非屬工資之性質，
      被告依此規定而於所得明細單中載明「夜點費」之給付，多年來原告收受此勞
      動基準法所規定非屬工資範疇之夜點費，均未曾有任何異議，勞資雙方對此已
      然成立共識，因此原告於請領退休金所出具之收據即載明退休金之金額：「經
      核對無誤，且爾後不再要求其他給付，並放棄一切請求‧‧‧」，足證雙方始
      終認為系爭夜點費即為勞動基準法施行細則第十條第九款明文規定之「夜點費
      」不屬工資之性質，已極明確。詎原告竟違反法律之規定，主張其於所得明細
      單中所收受之「夜點費」，並非勞基法所謂之夜點費，而應屬工資之一部分云
      云，顯有違誠信其主張顯非可採。
    (四)退步言之，倘如原告所主張，其於所得明細單中所收受之「夜點費」，並非勞
      動基準法所謂之夜點費，則勞動基準法施行細則第十條第九款所明文規定之「
      夜點費」究何所指？是以，倘如原告所主張，則該條款之規定不但是具文且係
      有害之條文，法律豈非不能定紛止爭，反造成社會失序？果然如此，則主管機
      關早應本於職權立法修正，不致放任其繼續有效，據此亦足證原告之主張毫無
      根據。
    (五)倘遵守法令之事業單位因善意疼惜、勉勵勞工而依法發給夜點費，竟反而造成
      不能預期的人事退休金成本額外支出，企業經營之成本、風險即無可預估，尤
      其勞、資雙方數十年來均無異議之「夜點費」之定義，原告竟於退休之後事隔
      多時，始加以爭執，若謂法令明確規定事項且雙方無異議的遵守數十年的事情
      仍可爭執，則人民對法律以及人類互相間之信賴性豈非蕩然無存？是亦足證原
      告之主張顯與法有悖，有違情理及誠信。綜上所陳，請判決如聲明欄所示。
  三、證據：提出實務見解四則、收據影本五件、剪報資料影本一件為證。
    理      由
一、本件原告主張渠等原為被告公司之員工，分別於附表一所示之時間到職、離職而
    退休，渠等退休金基數亦詳如附表一所示，被告於渠等退休時雖已給付退休金，
    惟渠等任職期間每月均固定領有夜點費，核其性質本屬工作所得之報酬，且為經
    常性之給與，詎被告因認該夜點費並非工資之一部分，而拒絕計入平均工資之內
    ，致分別短付原告如附表三所示退休金差額，為此依侵權行為損害賠償及勞動基
    準法第五十五條等法律關係，請求被告如數給付退休金差額及法定遲延利息等語
    。被告則以夜點費乃慰勞夜班人員之點心費用，具有勉勵、恩惠性質之福利性給
    與，並非原告工作之對價，且該夜點費僅限於輪值大中夜班及其他夜勤之人員始
    能享有，若有調職、請人代班或請假則歸代班人領取而不予計算，自非經常性給
    與，況原告於領取退休金時所立之收據，業已載明放棄一切請求權，渠等自不得
    再行請求補發退休金等語資為主要防禦方法。
二、原告主張渠等原為被告公司之員工，分別於附表一所示之時間到職、離職而退休
    ，渠等退休金基數亦詳如附表一所示，被告於渠等退休時雖已給付退休金，惟渠
    等任職期間每月均固定領有夜點費，詎被告因認夜點費並非工資之一部分，而拒
    絕計入平均工資之內等情，業據原告出所得明細單影本三十件為證，且為被告不
    爭執，自堪信原告此部分之主張為實在。是以本件爭點之所在，乃在於系爭夜點
    費是否屬於工資之一部分？原告已出具退休金收據表明拋棄其他權利，是否尚得
    主張給付退休金差額？
三、按工資乃勞工因工作而獲得之報酬，包括工資、薪金及按計時、計日、計月、計
    件以現金或實物等方式給付之獎金、津貼及其他任何名義經常性給與均屬之，此
    為勞動基準法第二條第三款所明定，則依該條款就工資之定義觀之，於認定何項
    給付內容屬於工資，係以是否具有勞工因提供勞務所得之報酬即「勞務對價」，
    及「經常性給與」之性質而定，而於判斷給付是否為「勞務對價」及「經常性給
    與」，應依一般交易觀念決之，至於其給付名稱如何，在非所問，如此解釋始可
    防止雇主對勞工因工作而獲得之經常性報酬，不以工資之名義而改用其他名義，
    規避該給付計入平均工資內。
四、經查，系爭夜點費之名稱原為夜勤津貼，被告為因應勞動基準法之施行，在勞基
    法施行後始將之更名為夜點費等情，為被告所不爭執。而被告就系爭夜點費之核
    發，係針對有輪值中、夜班之工作人員所給與，其金額係每小時一定，不因作業
    種類而有差別，如未實際值班或經上級同意由他人代班，則不得領取此項夜點費
    ；又被告之員工作業方式係採三班制，即早、中、夜三班輪班，此工作型態係因
    被告為一貫作業之工廠，二十四小時全天候、連續性現場作業，而此項工作型態
    ，在原告受僱之際，即已知悉並為勞動契約之內容，且不論係輪值早班、中班、
    夜班，各班工作性質皆屬相同，僅是服勤時間有不同；另依被告規定，上開輪班
    情形，係於固定期間內更換輪班表，則每人輪值早班、中班、夜班之機率相同，
    並不發生專門輪值早班、中班、夜班之情形等事實，均為兩造所不爭執。則以系
    爭夜點費之核發情形為斟酌，原告既係輪值中、夜班始得領取，而輪值中、夜班
    又已成為固定之工作制度，此種因特殊工作條件而對勞工所增加提出之現金給付
    ，其本質應係該值班時段之勞務對價，即系爭夜點費已成為兩造間因特定工作條
    件，形成為固定常態工作中可取得之給與，為勞工因經常性提供勞務所得之報酬
    ，即具有勞動基準法第二條第三款關於「勞務對價」及「經常性給與」之工資性
    質，堪予認定。至於被告所援引之實務見解，均非最高法院判例，自無拘束本院
    之效力，併此敘明。
五、被告雖辯稱勞動基準法施行細則第十條第九款規定，已將夜點費排除於經常性給
    與之外云云。惟查，所謂「經常性給與」，應指在某一相當時間內，於一般情況
    均可得到之給與，非偶發性或不確定是否支付之給與，亦即在相當之期間，依固
    定之工作條件，即可取得之給與而言。至於雇主對勞工之恩惠給與或任意性給與
    ，因不具有經常性，不得計入工資範圍，而勞動基準法施行細則第十條規定：「
    本法第二條第三款所稱之其他任何名義之經常性給與係指左列各款以外之給與‧
    ‧‧」，該條第九款：「差旅費、差旅津貼、交際費、夜點費及誤餐費」，則該
    條款規定之差旅費及交際費，因屬不確定之事項所支出，故可認並非經常性之給
    與，至於「夜點費」部分，勞動基準法施行細則固未表明係「偶發性」之給與，
    然從該條款所稱之「夜點費」與誤餐費同列，而誤餐費既屬恩惠性及偶發性之給
    與性質，「夜點費」應屬同一性質，亦即該條款所稱之夜點費及誤餐費，係指雇
    主為體恤勞工於夜間工作而給與之夜間點心費，或勞工因執行職務延誤正常用餐
    時間，另外給與之餐費，較符該條款規定之意旨。從而，系爭夜點費之名稱雖與
    該條款所稱之夜點費名稱相同，但系爭夜點費係由夜勤津貼變更名義而來，乃因
    勞動基準法之施行而變更，而夜勤津貼之本意既係因夜間執勤而給與之津貼，且
    在夜間執勤服勞務既已成為固定工作型態之情形，系爭夜點費已非偶發性及不確
    定性之給與，應具有經常性給與之性質，被告以員工請人代班或請假時，未領取
    系爭夜點費為由，抗辯系爭夜點費非經常性給付云云，委無可取。又系爭夜點費
    非勞動基準法施行細則第十條第九款所稱之夜點費，僅係名稱上相同而已，已如
    前述，則系爭夜點費仍應計入工資之範圍，被告以此項勞動基準法施行細則規定
    抗辯，自無可採。
六、被告又辯稱系爭夜點費之給付，因採員工每小時固定金額，不因工作種類及級職
    而有差別，係雇主為體恤勞工於夜間工作而為之勉勵性、恩惠性、任意性給與，
    非工資云云。惟查，兩造不爭執之工資報酬中某些項目如伙食津貼、交通津貼等
    ，亦不因年資及級職而有不同，均係給與相同數額，即非以年資及級職為標準，
    而係採取一致性之給付。從而，被告以系爭夜點費之一致性抗辯係恩惠性、勉勵
    、任意之給與，自無可採。況工作時間及場所等均為工作環境之一部分，係與勞
    務提出密切相關的工作條件，而於夜間工作，其生活方式與常人相反，不利於勞
    工之生活及健康，是就夜間工作之勞工與日間之勞工就相同內容之工作給予不同
    工資待遇乃屬合理，是以，將夜點費認定為工資，並無被告所辯違反勞動基準法
    第二十五條關於工作相同者，給予同等工資之規定，或工廠法第二十四條關於男
    女工資平等之規定之情事。
七、被告另辯稱原告於請領退休金時已簽署載有：「‧‧‧爾後不再要求其他給付，
    並願放棄一切請求‧‧‧」之收據，故不得再請求被告給付退休金云云。惟查，
    原告所得領取之退休金，其金額本應依法令規定之內容以為核算，如被告將應列
    入退休金計算範圍之款項逕認為不應計入而未列入，此時原告自無從加以爭執，
    是倘原告於領取退休金時對於放棄夜點費計入平均工資範圍內，進而不領取此部
    分之退休金，已明確知悉且與被告達成共識，自可發生拋棄之效果，然如原告於
    領取退休金時無從知悉被告未將夜點費列入退休金之計算基礎，即不得認原告已
    同意放棄此之權利，今原告既否認渠等於簽署收據時已知夜點費應屬平均工資之
    一部，且該等收據上亦未載明原告就系爭夜點費計入平均工資範圍部分之退休金
    不予請求或放棄，自難認原告簽具該等收據時即有拋棄系爭夜點費可得計算退休
    金部分之意思，且依被告答辯意旨，其係本於對法律上之確信而認為系爭夜點費
    不應計入平均工資之內以計算退休金，是其自無令員工拋棄此之權利之意思，則
    兩造對拋棄夜點費應計入平均工資之內，據以計算退休金部分自未達成合意，故
    被告辯稱原告已拋棄一切權利而不得再行請求云云，自無足採。
八、按勞動基準法第五十五條第一項規定：「勞工退休金之給與標準如左：一、按其
    工作年資，每滿一年給與兩個基數。但超過十五年之工作年資，每滿一年給與一
    個基數，最高總數以四十五個基數為限。未滿半年者，以半年計，滿半年者，以
    一年計。」、同法第二條第四款規定：「平均工資：謂計算事由發生之當日前六
    個月內所得之金額」，又依勞動基準法第八十四條之二規定，在勞動基準法施行
    前依其當時應適用之法令規定計算，當時臺灣省工廠工人退休規則第九條第一項
    規定：「工人退休金之給與規定如左：一、依第五條規定自願退休之工人及依第
    六條規定命令退休之工人，工作年資滿十五年者，應由工廠給與三十個基數之退
    休金，工作年資超過十五年者，每逾一年增給半個基數之退休金，其賸餘年資滿
    半年者，以一年計算，未滿半年者不計，合計最高以三十五個基數為限。」、該
    規則第十條第一款規定：「按月支薪者，以核准退休前三個月平均工資所得為準
    」。本件被告給付原告之夜點費係屬勞動基準法第二條第三款所稱之工資，已如
    前述，依臺灣省工廠工人退休規則第十條、勞動基準法第二條第四款之規定，於
    計算退休金時，自應列入計算平均工資之範圍，而被告自承原告於如附表一所示
    之時間退休時，並未將該夜點費列入計算，再被告對於原告主張如附表二所示之
    退休前六個月之夜點費金額、勞動基準法施行前後之退休金基數、退休前三個月
    及六個月之平均夜點費數額均不爭執。從而，原告本於給付退休金之法律關係，
    請求被告應再給付原告乙○○、丁○○、己○○、庚○○、丙○各如主文第一項
    所示之金額（計算式詳如附表三所示），洵屬有據，應予准許。
九、又按「雇主應給付之勞工退休金應自勞工退休之日起三十日內給付之。」，勞動
    基準法施行細則第二十九條第一項定有明文。本件原告乙○○、丁○○、己○○
    、庚○○、丙○分別於八十九年四月三十日、九十年三月二十日、九十年三月二
    日、九十年十一月一日、八十八年五月二十一日退休，則原告乙○○、丁○○、
    己○○、庚○○、丙○請求被告給付分別自八十九年六月一日、九十年四月二十
    一日、九十年四月三日、九十年十二月三日、八十八年六月二十二日起，各至清
    償日止，按年息百分之五計算之法定遲延利息，洵屬有據，應予准許。
十、末按「給付遲延與侵權行為，性質上雖屬相同，但因債務人之遲延行為侵害債權
    ，在民法上既有特別規定，自無關於侵權行為規定之適用。」、「侵權行為，即
    不法侵害他人權利之行為，屬於所謂違法行為之一種。債務不履行，為債務人侵
    害債權之行為，性質上雖亦屬侵權行為，但法律另有關於債務不履行之規定。故
    關於侵權行為之規定，於債務不履行不適用之。」，最高法院四十三年度台上字
    第六三九號、四十三年度台上字第七五二號等判例要旨可資參照。經查，本件被
    告未於法定期間一次給付全額退休金予原告，其性質自屬債務不履行中之給付遲
    延，則原告另本於侵權行為損害賠償之法律關係，請求被告如數給付退休金差額
    及法定遲延利息，揆諸前開判例要旨，洵屬無據。惟按本件原告主張合併侵權行
    為損害賠償及給付退休金等二個訴訟標的，請求法院為同一之判決，即學說上所
    謂訴之重疊合併，因原告僅有單一之聲明，故上開二個訴訟標的其中一個有理由
    ，其餘為無理由，即應為原告勝訴之判決，其無理由部分，僅須於理由中敘明，
    毋庸為一部駁回之諭知，併此敘明。
十一、兩造分別陳明願供擔保請准宣告假執行或免為假執行，經核均與法律規定並無不
    合，爰分別酌定相當擔保金額准許之。
十二、本件事證已臻明確，兩造其餘攻擊及防禦方法，均與判決結果不生影響，自無一
    一審究論列之必要，附此敘明。
據上論結，本件原告之訴，為有理由，依民事訴訟法第七十八條、第三百九十條第二
項、第三百九十二條，判決如主文。
中　　　華　　　民　　　國　　九十一　　年　　　六　　　月　　  二十　  日
                                    臺灣彰化地方法院民事第二庭
~B法　　　官　陳正禧
右正本係照原本作成。
如不服本判決，應於判決送達後二十日內向本院提出上訴狀。
~B法院書記官　鄭秀鑾
中　　　華　　　民　　　國　　九十一　　年　　　六　　　月　　  二十四  日
┌────────────────────────────────────┐
│臺灣彰化地方法院九十一年度勞訴字第八號給付退休金事件附表一：            │
├───┬────┬────┬─────┬────────────────┤
│姓名  │到職日期│離職日期│任職期間  │退休金基數（勞動基準法施行前後）│
│      │        │        │          ├────────┬───────┤
│      │        │        │          │施行前          │施行後        │
├───┼────┼────┼─────┼────────┼───────┤
│乙○○│3.  │4.  │年又日│              │22.5          │
├───┼────┼────┼─────┼────────┼───────┤
│丁○○│12.  │3.20.  │年又日│              │24.5          │
├───┼────┼────┼─────┼────────┼───────┤
│己○○│10.11.  │3.2.  │年又４月│ 31.5           │13.5          │
├───┼────┼────┼─────┼────────┼───────┤
│庚○○│10.7.  │11.1.  │年又日│              │25.5          │
├───┼────┼────┼─────┼────────┼───────┤
│丙○  │1.20.  │5.  │年又121 │              │18.5          │
│      │        │        │日        │                │              │
└───┴────┴────┴─────┴────────┴───────┘
┌────────────────────────────────────┐
│臺灣彰化地方法院九十一年度勞訴字第八號給付退休金事件附表二：            │
├───┬──────────────┬────────┬────────┤
│姓名  │夜點費（年月/ 新台幣元）    │退休前三個月平均│退休前六個月平均│
├───┼──────────────┼────────┼────────┤
│乙○○│88.11./5940,88.12./5040,89.0│4740            │5077.5          │
│      │1./5265,89.02./5040,89.03/43│                │                │
│      │20,89.04/4860               │                │                │
├───┼──────────────┼────────┼────────┤
│丁○○│89.09./3780,89.10./6300,89.1│4440            │4740            │
│      │1./5040,89.12./4140,90.01./5│                │                │
│      │580,90.02./3600             │                │                │
├───┼──────────────┼────────┼────────┤
│己○○│89.09./5010,89.10./5805,89.1│5340            │5342.5          │
│      │1./5220,89.12./5580,90.01/59│                │                │
│      │40,90.02./4500              │                │                │
├───┼──────────────┼────────┼────────┤
│庚○○│90.05./4320,90.06/2700,90.07│3780            │3900            │
│      │./5040,90.08./3240,90.09./48│                │                │
│      │60,90.10./3240              │                │                │
├───┼──────────────┼────────┼────────┤
│丙○  │87.11./4635,87.12./5760,88.0│4185            │4485            │
│      │1./3780,88.02./3420,88.03./4│                │                │
│      │680,88.04./4455             │                │                │
└───┴──────────────┴────────┴────────┘
┌────────────────────────────────────┐
│臺灣彰化地方法院九十一年度勞訴字第八號給付退休金事件附表三：            │
├───┬──────────────┬────────┬────────┤
│姓名  │計算式                      │應補發退休金差額│利息（自左開利息│
│      │                            │（新台幣元）    │起算日起至清償日│
│      │                            │                │止按年息百分之五│
│      │                            │                │計算）          │
├───┼──────────────┼────────┼────────┤
│乙○○│(4740×18)+(5077.5×22.5)=19│199564          │6.1.          │
│      │9564                        │                │                │
├───┼──────────────┼────────┼────────┤
│丁○○│(4440×16)+(4740×24.5)=1871│187170          │4.          │
│      │70                          │                │                │
├───┼──────────────┼────────┼────────┤
│己○○│(5340×31.5)+(5342.5×13.5) │240334          │4.3.          │
│      │=240334                     │                │                │
├───┼──────────────┼────────┼────────┤
│庚○○│(3780×16)+(3900×25.5)=1599│159930          │12.3.          │
│      │30                          │                │                │
├───┼──────────────┼────────┼────────┤
│丙○  │(4185×24)+(4445×18.5)≒182│182858          │6.          │
│      │858                         │                │                │
└───┴──────────────┴────────┴────────┘
